【裁判字號】    99,台上,6592
【裁判日期】    991022
【裁判案由】    妨害性自主
【裁判全文】
最高法院刑事ＯＯ 判決            九十九年度台上字第六五九二號
上  訴  人  台灣高等法院檢察署檢察官  
被      告  柳ＯＯ 
上列上訴人因被告妨害性自主案件，不服台灣高等法院中華民國
九十八年三月十八日第二審判決（九十七年度上訴字第五七００
號，起訴案號：台灣板橋地方法院檢察署九十六年度偵字第三一
五號），提起上訴，本院判決如下：
    主  文
原判決撤銷，發回台灣高等法院。
    理  由
本件原判決引用第一審判決書之記載，以公訴意旨略稱：被告柳
ＯＯ原係桃園縣政府警察局ＯＯ分局ＯＯ派出所員警，係依警察
法執行法定職務之公務員。民國九十五年十二月十四日十七時許
，於ＯＯ派出所值勤時，適菲律賓籍之成年女子Ａ女（代號：三
三九五六三號，姓名年籍詳卷）持員警王人頡名片，前往找尋原
承辦其居留延長事宜之員警王ＯＯ，王ＯＯ因須先行領取裝備，
即要求Ａ女稍待。被告見Ａ女係外籍女子，不懂台灣法令及處理
程序，且語言不通，隻身在異國（與台灣籍男子登記結婚），難
以求援，認有機可乘，遂主動上前詢問，並拿取Ａ女之居留證與
戶口名簿加以影印留存，表示可幫忙處理，要求Ａ女先至派出所
外面等候，被告再拿取名片至派出所外交予Ａ女，並收回王ＯＯ
之名片，要求Ａ女日後改與其本人聯繫辦理，並要求Ａ女先行離
去，待稍晚再行聯絡。Ａ女不疑有他，先行離去。被告再以其所
有之0000-000000號行動電話及派出所之00-000 0000號電話，於
同日十八時三十六分、二十一時六分、二十三時十八分許，多次
撥打Ａ女之０九二七----號行動電話（號碼詳卷）聯絡，告知可
前往協助。Ａ女因曾見警方於深夜臨檢，誤認係警方深夜協助民
眾處理事情，因而同意被告前往其位於台北縣新莊市之住處 (
住址詳卷）協助辦理。被告再於下班後換穿便服，未告知主管及
邀同事同往，即於翌（十五）日零時十八分，以其上開行動電話
撥打Ａ女之０九二七----號行動電話與Ａ女確認住址後，前往Ａ
女住處，先詢問Ａ女相關事項，並加以錄音後，再基於強制性交
之犯意，佯稱依正常程序需檢視Ａ女傷口，瞪視喝令Ａ女配合，
並褪去Ａ女衣褲，以手撫摸Ａ女胸部、下體，Ａ女雖撥開被告並
以言詞拒絕，被告仍瞪視喝令Ａ女配合，Ａ女因知悉被告係警員
，受有訓練，畏懼對其不利，遂不敢反抗，在違反Ａ女意願情況
下，任由被告以性器官插入Ａ女下體得逞二次後，被告並要求Ａ
女不得告知他人後離去。嗣Ａ女不甘受害，隨即撥打電話告知其
菲律賓家人及台灣友人洪ＯＯ、黃ＯＯ、黃ＯＯ等人，經黃ＯＯ
陪同前往驗傷，並報警處理等情。因認被告涉犯刑法第二百二十
一條第一項之強制性交罪嫌，被告係依警察法執行法定職務之公
務員，利用職務上之機會，對Ａ女為上開犯行，應依同法第一百
三十四條加重其刑云云。經審理結果，認為不能證明被告犯罪，
因而維持第一審諭知被告無罪之判決，駁回檢察官在第二審之上
訴，固非無見。
惟查：審理事實之法院，對於案內與待證事實有重要關係，在客
觀上認為應依法調查之證據，如未依法調查或雖已調查而未調查
明白，即與證據未經調查無異，如率行判決，其判決當然為違背
法令。又證據之證明力，固屬於法院判斷之自由，但不得違背經
驗法則及論理法則，如其判斷，尚有疑竇，則難遽採為被告有利
或不利之認定。原判決採信被告之辯解，認本件不能證明被告犯
罪，依其引用第一審判決書記載之證據及其理由之說明，無非以
：經勘驗Ａ女住處大門及電梯出入之情形，Ａ女於凌晨一時許，
自行下樓開門讓被告進門，嗣凌晨三時十三分，又以磁卡觸控電
梯使被告下樓離去，過程平和，未見Ａ女受強制之不安情形。又
依Ａ女之證言，就是否自己脫衣供述不一，Ａ女稱：被告曾以為
之按摩方式騷擾云云，無從顯示強制性，且稽之常情，Ａ女遭性
侵害應聯繫其親夫，惟其應訊時竟答稱：何以要打電話予其夫？
Ａ女來台從事英語補教，應有判斷力，其事後，既不告知其夫被
害情形，反而大剌剌向友人投訴？又Ａ女聲請遭其配偶家暴，且
其配偶長期不在家，無法聯繫，要求警方協尋，何以本案發生後
，全未聯繫其夫，又稱何以要打電話予其夫，其指訴有違常情。
參以Ａ女曾辦理過多次相關居留之手續，何以仍會誤解警方辦案
手續？實難置信。又依函查結果，各分局派出所並無受理外僑居
留之權限，此節應為Ａ女所明知，因之Ａ女指訴因被告係警務人
員而畏懼不敢反抗，亦屬無憑。至於被告深夜藉詞至Ａ女住處並
與Ａ女發生性交行為，僅能認被告行為不檢貪圖女色而已等由，
因而為有利被告之認定。惟依卷內證據資料，及原判決理由之說
明：經原審函詢桃園縣警察局ＯＯ分局關於受理外籍人士延長居
留相關權限及流程，該局以九十八年二月四日山警分外字第０九
八五０一一八九五號函覆：「……二、有關外籍配偶申辦外僑居
留證之核發、展延准駁，於九十六年一月二日內政部入出國及移
民署成立前，由各縣市警察局外事課主辦，而各分局外事組之外
事責任區外事員警，負責轄內已取得外僑居留證之外籍配偶之訪
查及查察註記，外僑須於居留期限到期日前，攜帶一個月內之戶
籍謄本，並與其配偶一同至警察局外事課，填具外國人居留停留
案件申請表，以辦理外僑居留證之展延，警察局外事課承辦員警
，則依據外事責任區外事員警註記於外僑居留資料查詢系統中相
關查訪資料，准駁其延長居留之申請，若電腦中並無外事責任區
外事員警之查訪記事，則外事課員警會告知外籍配偶先行至戶籍
地警察分局外事組，由該外責區之外事員警進行面談，並將面談
結果註記於外僑居留資料查詢系統。三、各派出所若遇外籍配偶
洽詢相關辦理延長居留流程，須告知該外僑至警察局外事課或分
局外事組找外事責任區外事員警辦理，故派出所無受理外僑延長
居留之權限。四、本分局無辦理外籍配偶延長居留之權限，是由
外僑自行至警察局外事課辦理，如經警察局外事課承辦員警審核
無誤後便當場核准其延期居留，無須經由派出所轉達」等語（見
原判決第三頁、理由三）。是依上開桃園縣警察局ＯＯ分局之覆
函，可見於本案發生時，有關外籍配偶申辦延長居留之手續，係
由各分局外事組之外事責任區外事員警，負責已取得外僑居留證
之外籍配偶之訪查及查察註記，該外僑須於「居留期限到期日前
」，攜帶一個月內之戶籍謄本，並「與其配偶一同」至警察局外
事課，填具外國人居留停留案件申請表，以辦理外僑居留證之展
延無誤。又依被告警詢供述：「因為先前是一位同仁王ＯＯ曾經
處理過他（Ａ女）的居留證事宜，始終無法解決辦理居留證延期
之問題，……居留證期限至本月（十二月）十九日、她擔心會來
不及辦理，……（在Ａ女住處）我請她陳述她居留證延期的問題
，當時我有出示錄音筆，紀錄下她陳述的內容」（見偵查卷第五
頁）；Ａ女在警詢陳稱：「（是否要通知國人配偶《指其夫鄭Ｏ
Ｏ》到場？）我不要通知，也請警察不要通知我先生到場。（何
不通知你先生鄭ＯＯ到場協助？）沒有用，因為找不到他。（妳
如何得知對妳性侵害之男子是警察柳ＯＯ？）因為我有於九十五
年十二月十四日十六時許，我有到龜山派出所詢問辦理居留證業
務的事情，而柳ＯＯ當時是穿制服在派出所裡面，得知我要辦理
居留事情後，就要我到派出所外面等，然後他就到外面來並拿一
張名片給我（我已提供給警方），說晚一點會來找我「並要幫我
找我先生」（見偵查卷第十一頁）；證人即警員王ＯＯ在偵查中
證以：「當時我在派出所泡茶，他（被告）說有個菲律賓女子要
申請居留延長，因為老公不肯幫忙，問我如何處理。我當場打電
話給外事課，我請被告帶外籍女子去找外事課的承辦人員」各等
語（見偵查卷第一一五頁）。倘均屬無訛，Ａ女於九十五年十二
月十四日到被告服務之ＯＯ派出所，係以居留證即將於同年月十
九日到期，欲辦延期，但辦理延期需要「其配偶到警局配合辦理
申請延期手續」，惟Ａ女為其配偶長期離家不知去向所困擾，致
其辦理居留延期事項無從順利進行，而至當地派出所請求協助協
尋，似無所謂「誤解警方辦案手續」之情形，原判決此部分論斷
，稽之卷內資料，似有不符。而Ａ女以其配偶鄭ＯＯ（係在菲律
賓出生，七十八年五月三日始初次來台申報設籍，見偵查卷第一
九四頁戶籍謄本所載）離家不知去向，對之不加聞問，無從請求
其關懷協助，因而於本案發生之後，在警詢中告知警方：不必通
知其配偶鄭ＯＯ，因為找不到他；在偵、審中：或稱：是為居留
之問題到警察局；或稱：為請警方協尋其配偶；在本案發生後，
指訴遭被告性侵害時，對於是否通知其夫一節，答稱：為何要通
知他？等語，並且於案發之後未通知其配偶，即向其友人投訴等
情。其以上供述，乃基於丈夫無情出走，了無訊息之冷酷事實，
百般無奈之心情寫照，似無不合情理之處。原審見未及此，遽認
告訴人之指訴可疑，其自由判斷之職權行使，難謂於論理法則無
違。雖原判決理由說明：「被告已婚且為人父，深夜前往告訴人
住處與告訴人性交，其行止雖值得非議；但上訴意旨指訴被告與
其妻事後串證圖卸，將同事應辦理的案件中途搶辦而不依正常程
序處理、溫ＯＯ僅提出告訴人提及和解部分的錄音而未全文提出
，營造告訴人為求賠償而故意指訴被告假象等情，或僅能解讀為
被告的配偶意圖迴護被告，或僅可認為被告行為不檢貪圖女色，
欲假藉協助辦理居留事宜而深夜前往被害人住處，或僅屬事後為
遮掩醜聞而進行和解談判」等語（見原判決第二頁至第三頁理由
二），惟被告於Ａ女到派出所找先前依其投訴事項而為其處理之
警員王ＯＯ詢問時，竟將Ａ女所執王ＯＯ之名片收回，又告知Ａ
女到派出所外等候，嗣明知派出所並非辦理外僑居留之權責單位
，仍換穿便衣，深夜以查訪協助為由，至Ａ女住處，又佯裝辦案
，執錄音筆錄取Ａ女投訴及請求之陳述。倘屬無訛，似見被告早
已別具用心，則Ａ女指訴，被告以辦案並協助辦理居留為由，致
Ａ女信以為真，開門讓被告進門，又因誤認被告深夜前來係警方
依其請求查訪辦案，而有所畏懼，不敢強力反抗等語，似非無憑
。雖第一審勘驗被告進出Ａ女住處電梯之錄影，Ａ女開門讓被告
進門，但依卷內勘驗之照片顯示，Ａ女開門進電梯，與被告各站
一角，衣著樸素，未曾向前勾搭，又依被告及Ａ女所述，Ａ女住
處電梯有磁卡管制，則被告嗣於三時十三分離去時，Ａ女持磁卡
感應使被告儘快離去。於被告甫離去後，因難忍受辱，立向友人
投訴，當日即向警方提出告訴，此情似難認有何違反常情之處。
況Ａ女至警局請求協助，既屬有因，而其同意被告進入屋內，亦
非無故，倘其有意同意性交換取協助，何以竟於被性交當日，其
居留證辦理尚無著落之時，即向友人投訴？又雖Ａ女在審理中，
對其遭被告性交之過程或稱：接觸部分係胸部，問：有無接觸下
體，則稱：應該沒有吧等語（見原判決第七頁倒數第一行至第八
頁），Ａ女所供似有出入，但被告既自承與Ａ女確有性交，並有
檢驗結果足憑，似可見Ａ女在審理所供部分細節，因時間之更迭
而有記憶糢糊之情形。乃原判決未細繹卷內證據資料，衡情酌理
，釐清究明，遽以Ａ女之指訴均違反情理，而為有利被告之認定
，遽行判決，自有判決理由不備及調查職責未盡之違法。以上或
為上訴意旨所指摘，或為本院得依職權調查之事項，應認原判決
有撤銷發回之原因。
據上論結，應依刑事訴訟法第三百九十七條、第四百零一條，判
決如主文。
中    華    民    國  九十九  年    十    月  二十二  日
                      最高法院刑事第三庭
                          審判長法官  林  增  福  
                                法官
                                法官  陳  世  雄  
                                法官  何  菁  莪  
                                法官  郭  毓  洲  
本件正本證明與原本無異
                                      書  記  官  
中    華    民    國  九十九  年   十一   月    一    日
                                                       s

司法院資訊處製作；財團法人民間司法改革基金會備份。
